臺灣臺中地方法院民事判決
111年度訴字第868號
原      告  林信仲  

訴訟代理人  涂朝興律師
被      告  廖婉晴  

訴訟代理人  陳昭全律師
上列當事人間清償借款事件，本院於民國111年7月21日言詞辯論
終結，判決如下：
    主      文
原告之訴駁回。
訴訟費用由原告負擔。
    事實及理由
一、原告主張：訴外人廖振強前於民國106年2月8日、13日分別
    向原告借款新臺幣（下同）111萬元、15萬元，約定於106年
    3月31日前清償25萬元、於106年5月31日前清償15萬元，及
    於107年3月31日前清償86萬元，並提供被告所有坐落臺中市
    ○區○○○段000地號土地（權利範圍83/10000）及其上同段207
    7建號建物（下合稱系爭房地）設定抵押權作為擔保。而被
    告於106年2月8日簽立切結書（下稱系爭切結書1），其上記
    載被告與廖振強同列為債務人，被告雖未於106年2月13日切
    結書（下稱系爭切結書2）上簽名，惟前開抵押權設定契約
    書上亦已載明被告為義務人兼債務人，是被告加入與廖振強
    一同承擔前開債務，屬重疊之債務承擔性質，原告即得依系
    爭切結書1、2所定借款關係之同一內容，請求被告履行，況
    兩造就附件1、2之真正及效力，為臺灣高等法院臺中分院10
    9年度上易字第261號確定判決（下稱另案）之基礎與攻防核
    心，應認有爭點效。另前開設定契約書上被告與廖振強之債
    務比例均記載為債務全部，被告與廖振強應各負全部之給付
    責任，為不真正連帶債務關係，而被告與廖振強並未清償，
    經原告向本院聲請拍賣抵押物，已獲分配金額151萬5770元
    ，惟迄今尚有本金126萬元及違約金135萬983元未獲清償。
    為此，爰請求被告依債務承擔及系爭切結書1、2之法律關係
    予以清償等語。並聲明：被告應給付原告261萬983元，及自
    110年9月1日起至清償日止，按每月利率百分之5計算之懲罰
    性違約金。
二、被告則以：被告僅為擔保物提供人，前開抵押權設定契約書
    上「訂立契約人」欄位之「債務人」其法律上意義係指債務
    人對權利人即抵押權人所衍生之債務，屬該抵押權所擔保之
    範圍，至於該債務人與權利人間是否存有債權債務關係，仍
    應視渠等間是否另有債權契約之約定而論，惟被告與原告間
    並無任何債權債務之約定，被告亦未曾積欠原告何債務。而
    依系爭切結書1所載，被告僅同意為擔保物提供人，自始並
    未同意就廖振強與原告間之債權債務關係負擔何清償之責任
    ，亦未與原告訂立何債權契約，原告徒以被告同意列名於抵
    押權設定契約書上之債務人，即謂被告應予廖振強對原告負
    擔清償之責，顯屬無據。且縱認被告應負清償之責，原告所
    受分配之150萬元應先抵充本金，次充違約金，是126萬元本
    金債權應早已抵充完畢，除前開不足額之違約金261萬983元
    外，原告不得再另外請求違約金，且原告違約金之計算高達
    每年百分之60，顯屬過高，亦應予酌減至相當之數額。又被
    告於另案中係抗辯廖振強積欠原告之債務已清償完畢，是前
    開最高限額抵押權所擔保之債權不存在，與被告本案抗辯不
    同，自無從比附援引等語資為抗辯。並聲明：（一）原告之
    訴駁回。（二）願供擔保，請准宣告免為假執行。
三、得心證之理由：
(一)原告主張廖振強前於106年2月8日、13日分別向原告借款111
    萬元、15萬元，約定於106年3月31日前清償25萬元、於106
    年5月31日前清償15萬元，及於107年3月31日前清償86萬元
    ，並提供被告所有不動產設定抵押權作為擔保，被告亦於10
    6年2月8日簽立系爭切結書1。後因原告未獲清償，向本院聲
    請拍賣抵押物，已獲分配金額151萬5770元等情，業據提出
    系爭切結書1、2、抵押權設定契約書、他項權利證明書、本
    院民事執行處強制執行金額分配表等件為證（參司促卷第7
    至18頁），且被告於本院言詞辯論終結前對此亦未爭執，原
    告此部分主張堪信為真實。
(二)惟按當事人主張有利於己之事實，就其事實有舉證之責任，
    民事訴訟法第277條前段定有明文，是民事訴訟如係由原告
    主張權利者，應先由原告負舉證之責，若原告先不能舉證，
    以證實自己主張之事實為真實，則被告就其抗辯事實即令不
    能舉證，或其所舉證據尚有疵累，亦應駁回原告之請求（最
    高法院17年上字第917號判決意旨參照）。又債務承擔，不
    論為免責的債務承擔或約定之併存的債務承擔 (重疊的債務
    承擔) ，均必以第三人與債權人互相表示意思一致，為成立
    該承擔契約之前提。苟無該承擔債務之合致意思表示，縱第
    三人基於其他原因 (例：民法第268條所定之第三人負擔契
    約) ，須對債權人為給付，自非屬於債務承擔（最高法院86
    年度台上字第2700號判決意旨參照）。原告主張被告已承擔
    廖振強所積欠原告前開債務等情，為被告所否認，即應由原
    告負舉證之責。原告就此固提出系爭切結書1、2、抵押權設
    定契約書、他項權利證明書等件為證（參司促卷第7至13頁
    ），惟查：系爭切結書1之立切結書人為廖振強，被告則載
    為「擔保物提供人」，其內容均係載稱廖振強切結償還原告
    債務之期限、方式，廖振強並允諾提供被告名下之系爭房地
    設定抵押權，且「同列為債務人」等語，是被告於系爭切結
    書1上簽名之意究為同意提供抵押物作為擔保或有承擔廖振
    強積欠原告債務之意，已非無疑，被告甚未於系爭切結書2
    簽名，實難認有何承擔廖振強債務之意；另被告提供擔保物
    設定抵押權以擔保原告對廖振強之借款債權，亦僅足以證明
    兩造間訂立物權契約以設定抵押權，但基於物權無因性原則
    ，尚不足以證明兩造間有承擔債務之合致意思表示，況前開
    抵押權為最高限額抵押權，擔保範圍包含債務人對抵押權人
    現在及將來在所定最高限額內所負債務，縱被告列為義務人
    兼債務人，仍無從以此反推被告即有承擔廖振強先前積欠原
    告債務之意；至另案判決係認定前開抵押權所擔保之債權及
    於廖振強所積欠原告關於系爭切結書1、2所載之126萬元借
    款，且尚未清償完畢，有另案判決在卷可憑（參本院卷第79
    至94頁），就被告究有無積欠原告債務、有無承擔廖振強積
    欠原告之債務等情，均未予審酌，自難認於本件有何爭點效
    之適用而應受其拘束。此外，原告復未能提出他證以實其說
    ，則原告依債務承擔之法律關係，請求被告負清償責任，即
    屬無據。
四、從而，原告依系爭切結書1、2及債務承擔之法律關係，請求
    被告應給付原告261萬983元，及自110年9月1日起至清償日
    止，按每月利率百分之5計算之懲罰性違約金，為無理由，
    應予駁回。
五、本件事證已臻明確，兩造其餘之攻擊防禦方法及所提之證據
    ，經本院審酌後，認與判決結果不生影響，爰毋庸一一論述
    ，併此敘明。
六、據上論結，本件原告之訴為無理由，依民事訴訟法第78條，
    判決如主文。
中　　華　　民　　國　　111 　年　　8 　　月　　4 　　日
                    民事第四庭    法  官  蔡家瑜
以上正本係照原本作成。
如對本判決上訴，須於判決送達後20日內向本院提出上訴狀。如
委任律師提起上訴者，應一併繳納上訴審裁判費。
中　　華　　民　　國　　111 　年　　8 　　月　　4 　　日
                                  書記官  陳科維